【裁判字號】    96,訴,3237
【裁判日期】    970815
【裁判案由】    拆屋還地
【裁判全文】
臺灣臺中地方法院民事判決              96年度訴字第3237號
原      告  己○○○
                      號
訴訟代理人  吳紹貴    律師
            涂朝興    律師
被      告  戊○○
            寅○○
            丁○○
            辛○○
            壬○○
            乙○○
            庚○○
                      號
            子○○
            丑  ○
            癸○○○
                      巷51號.
            甲○○
上  十  人
訴訟代理人  丙○○
上列當事人間請求拆屋還地事件，經本院於民國97年7月22日言
詞辯論終結，判決如下：
    主      文
被告戊○○應將原告所有坐落台中縣大雅鄉○○○段九三之八０
地號土地如附圖所示Ａ部分（面積八點七七平方公尺）之房屋拆
除，並將土地返還原告。
被告寅○○應將原告所有坐落台中縣大雅鄉○○○段九三之八０
地號土地如附圖所示Ｂ部分（面積十九點四三平方公尺）之房屋
拆除，並將土地返還原告。
被告丁○○應將原告所有坐落台中縣大雅鄉○○○段九三之八０
地號土地如附圖所示Ｃ部分（面積五七點五五平方公尺）之房屋
拆除，並將土地返還原告。
被告辛○○應將原告所有坐落台中縣大雅鄉○○○段九三之八０
地號土地如附圖所示Ｄ部分（面積六０點九六平方公尺）之房屋
拆除，並將土地返還原告。
被告壬○○應將原告所有坐落台中縣大雅鄉○○○段九三之八０
地號土地如附圖所示Ｅ部分（面積七七點四八平方公尺）之房屋
拆除，並將土地返還原告。
被告乙○○應將原告所有坐落台中縣大雅鄉○○○段九三之八０
地號土地如附圖所示Ｆ部分（面積四六點０五平方公尺）之房屋
拆除，並將土地返還原告。
被告庚○○應將原告所有坐落台中縣大雅鄉○○○段九三之八０
地號土地如附圖所示Ｇ部分（面積四七點七九平方公尺）之房屋
拆除，並將土地返還原告。
被告子○○應將原告所有坐落台中縣大雅鄉○○○段九三之八０
地號土地如附圖所示Ｈ部分（面積八二點一六平方公尺）之房屋
拆除，並將土地返還原告。
被告丑○應將原告所有坐落台中縣大雅鄉○○○段九三之八０地
號土地如附圖所示Ｉ部分（面積四七點七九平方公尺）之房屋拆
除，並將土地返還原告。
被告癸○○○應將原告所有坐落台中縣大雅鄉○○○段九三之八
０地號土地如附圖所示Ｊ部分（面積四九點九五平方公尺）之房
屋拆除，並將土地返還原告。
被告甲○○應將原告所有坐落台中縣大雅鄉○○○段九三之八０
地號土地如附圖所示Ｋ部分（面積五二點八四平方公尺）之房屋
拆除，並將土地返還原告。
訴訟費用由被告負擔。
本判決於原告分別於附表所示金額為被告供擔保後，得假執行。
但被告寅○○、丁○○、辛○○、壬○○、乙○○、庚○○、子
○○、丑○、癸○○○、甲○○分別以附表所示金額為原告供擔
保後，得免為假執行。
    事實及理由
壹、程序事項：
一、被告戊○○經合法通知，未於最後言詞辯論期日到場，核無
    民事訴訟法第386條各款所列情形，爰依原告之聲請，由其
    一造辯論而為判決。
二、按被告二人以上住所在同一法院管轄區域內，為訴訟標的之
    權利或義務，係同種類，而本於事實上及法律上同種類之原
    因者，得為共同訴訟人，一同起訴或一同被訴，民事訴訟法
    第53條第3款定有明文。查本件原告主張其所有之坐落台中
    縣大雅鄉○○○段93-80地號土地遭被告等人無正當權源分
    別占用如附表所示之面積土地，並於其上搭建房屋，而一併
    起訴請求被告拆除房屋返還土地，其所依據之事實均為被告
    無權占用相同之土地，且法律關係均係民法第767條之規定
    ，另被告之住所地均位於本院轄區內，故依據上開說明，原
    告自得對被告一同提起訴訟，被告丁○○等十人之共同訴訟
    代理人以被告戊○○與其他被告權利義務並非共同，亦非同
    一事實及法律原因，不符民事訴訟法第53條規定之要件，原
    告不應將之列為共同被告，應分別辯論及裁判云云置辯，容
    有誤會，併此敘明。
貳、兩造爭執要旨：
一、原告主張：坐落台中縣大雅鄉○○○段93-80地號土地，為
    原告所有，被告等人無正當權源分別占用如附表所示之面積
    土地，並於其上搭建房屋，且未能積極證明經原土地所有權
    人之同意，即不能因建築多年即認已經土地所有權人同意使
    用，故據民法第767條之規定，請求被告拆遷，並將土地返
    還原告等語。並聲明：如主文所示。
二、被告丁○○等十人抗辯：系爭土地於96年11月13日前係同地
    段93地號土地之一部份。原93地號土地，40年8月2日登記為
    訴外人張獻及吳文永共有，68年5月25日訴外人張獻將其應
    有部份贈與登記給訴外人張清泉，83年3月17日張清泉以買
    賣原因登記轉予訴外人張銘桐，86年3月31日再因分割繼承
    登記為原告己○○○所有，96年11月13日始自93地號土地分
    割出來，原告因分割而單獨取得系爭地號土地之單獨所有權
    ，然47年間由張獻出面為代表，共同出租給被告（包含承租
    之前手）等供建築房屋基地使用，礙於當時雙方不識字，依
    照當時代之背景、習慣而為口頭承諾永遠供承租人租用，但
    需由出租人張獻承包建造，再由承租人負擔全部建築費用，
    地租則由張獻之妻張江媛負責代收，又因租賃期間均超過一
    年，而可視為不定期租賃，因出租人張獻與吳文永各自因贈
    與、買賣分割繼承，延至96年11月14日分割共有物而新增系
    爭土地地號，且租地建物之契約如無相反之約定，自可推定
    出租人立約時，即已同意租賃權得隨得移轉，故承租人將房
    屋所有權讓與第三人時應認為其對於基地出租人仍有租賃關
    係存在，是證原告與被告寅○○等十人間仍有租賃契約關係
    存在，被告建造之房屋占用原告之土地乃屬有權占用等語。
    並聲明：(1)原告之訴及假執行之聲請均駁回。(2)如受不利判
    決，願供擔保請准宣告免為假執行。
三、被告戊○○則未於最後言詞辯論期日到場，惟據其庭陳稱：
    其不知悉是否有占用系爭土地等語，並聲明：原告之訴及假
    執行之聲請均駁回。
參、兩造（原告與被告丁○○等十人間）不爭執事項：
  (一)系爭土地為原告所有。
  (二)系爭土地，96年11月13日前係同地段93地號土地之一部份。
    原93地號土地，40年8月2日登記為訴外人張獻及吳文永共有
    ，68年5月25日訴外人張獻將其應有部份贈與登記給訴外人
    張清泉，83年3月17日張清泉以買賣原因登記轉予訴外人張
    銘桐，86年3月31日再因分割繼承登記為原告己○○○所有
    ，96年11月13日始自93地號土地分割出來，原告因分割而單
    獨取得系爭地號土地之單獨所有權。
  (三)依台中縣潭雅鄉地政事務所97年3月3日複丈成果圖，被告等
    所有門牌號碼大雅鄉○○村○○路187、188、189、190、19
    1、191-1、192、193、194、195、196號建物占用系爭土地
    狀況如附表所示。
肆、得心證之理由：
  (一)經查，原告主張系爭土地為其有所，提出土地登記謄本為證
    ，並為被告所不爭執，可信為真，又原告主張被告分別占用
    如附表所示之系爭土地等語，除為被告丁○○等十人不爭執
    ，被告戊○○雖抗辯其不知悉有占用等語，惟查，被告確有
    占用原告所系爭土地如附表所示之土地，業經本院至現場履
    勘，並囑託台中縣雅潭地政事務所派員測量，並製有複丈成
    果圖附卷可參，是見原告上開主張應為可採。
  (二)次查，證人郭一萍到庭固證稱：系爭土地上之租約是在44、
    45年左右所簽訂，當時我們租約是以口頭承諾，當時是由張
    獻同意轉手給羅先生蓋，後來羅先生死亡後，就轉手給我使
    用，租金由我們每個月給張獻幾包香菸作為給付（每月三包
    至五包香菸），後來張獻死亡之後，就沒有人再來收租金。
    當時只有張獻一個人出租，並沒有包含其他人。張獻死亡之
    後，我們就跟新的地主沒有來往，到目前為止就沒有再繳交
    租金等語，是依照證人郭一萍證詞出租土地之人僅張獻一人
    ，並無他人，此與被告丁○○等十人之主張係張獻及吳文永
    共同出租乙節不符，況且依照證人郭一萍所述訂約當初兩造
    約定之租金為香菸三至五包，與被告丁○○事後所陳每月租
    金為6至12元等情不同，且與被告丁○○等分別提於收到大
    雅鄉公所調解會通知，即寄發存證信函表示其已補付現金，
    並提出繳交提存金之國庫存款收據書為證（參照原告所提出
    之被告丁○○、辛○○、壬○○、乙○○、庚○○、子○○
    、癸○○○、甲○○、丑○所寄存證信函及國庫存款收款書
    ），顯見被告事後所補交之租金為現金，與證人郭一萍所述
    租金為香菸三至五包有所不同，復查，證人郭一萍為被告癸○○○之配偶，所為之證詞自有偏頗被告之虞，是其所為之
    證詞尚難採信。
  (二)又查，被告提出聲請台中縣政府核發關於門牌號碼大雅鄉○○村○○路189、190、191、192、193、194、195、196號建
    物為合法建築之函文（即台中縣政府97年1月7日府工建字第
    0960350651號、第0970008087號函），雖可證明上開房屋為
    合法房屋，惟查，依照上開函文其認定合法建築之理由，乃
    依據台灣省政府66年3月22日府建四字第8233號函建築法修
    正公佈前合法房屋認定及被告所提出之台灣電力公司台中區
    營業所書函所為之認定，與該等房屋坐落於系爭土地是否有
    合法權源究屬二事，被告丁○○等引用上開函文主張其房屋
    為合法房屋，進而推論其為有權占用云云，應非可採。
  (三)按「房屋稅向所有人徵收之。」「納稅義務人應於房屋建造
    完成之日起三十日內檢附有關文件，向當地主管稽徵機關申
    報房屋稅籍有關事項及使用情形；其有增建、改建、變更使
    用或移轉、承典時，亦同。」「本條例第四條第一項所稱之
    房屋所有人，指已辦登記之所有權人及未辦理所有權登記之
    實際房屋所有人。」分別為房屋稅條例第4條第1項、第7條
    及舊台灣省各縣市房屋稅徵收細則（91年8月1日廢止）第2
    條所明定。查被告丁○○等又提出台中縣政府核發關於門牌
    號碼大雅鄉○○村○○路189、190、191、191-1、192、193
    、194、195、196號房屋均列有稅籍編號，分別為000000000
    00、00000000000、00000000000、00000000000、000000000
    00、00000000000、00000000000、00000000000、000000000
    00，欲證明原出租人同意承租人租地建屋等情，然如前所述
    ，房屋稅籍編號乃納稅義務人於房屋建造完成之日起30日內
    向當地主管稽徵機關申報現值及使用情形時所編列，於編列
    時並未考量房屋坐落土地是否有其權源，被告以上開房屋有
    稅籍編列即主張原土地所有權人同意被告等前手房屋所有人
    建造房屋，而有租賃關係云云，亦非可採。
  (五)復按所有人對於無權占有或侵奪其所有物者，得請求返還之
    。對於妨害其所有權者，得請求除去之。有妨害其所有權之
    虞者，得請求防止之，民法第767條定有明文。查本件原告
    為系爭土地之所有權人，被告丁○○等十人其對於占有系爭
    土地之權源係租賃關係並未舉證證明，尚難認其與房屋建築
    完成有何債權關係，是其依照民法第421條、427條及第297
    條主張其尚繼受前手之權利，主張其占用系爭土地為有權占
    用為屬無據，則原告主張被告無權占有其所有系爭土地，應
    屬可採。從而，原告基於物上請求權之規定，請求被告應將
    被告分別占用如附表所示之房屋拆除，並將該土地返還原告
    ，為有理由，應予准許。
伍、原告及被告丁○○等十人陳明願供擔保，聲請准為宣告假執
    行及免為假執行，經核無不合，爰分別酌定相當擔保金額（
    詳如附表所示），均准許之。
陸、訴訟費用負擔之依據：民事訴訟法第78條、第85條第1項。
中    華    民    國    97    年    8    月    15     日
                  民事第三庭    法  官  許石慶
正本係照原本作成。
如對本判決上訴，須於判決送達後20日內向本院提出上訴狀。
中    華    民    國    97    年    8    月    15     日
                                書記官
附表：
 ┌─┬────┬────┬────┬────┬────┬────┐
 │編│被占用土│面積(平 │土地占有│門牌號（│原告供擔│被告供擔│
 │  │地範圍（│方公尺) │人      │大雅鄉忠│保聲請假│保聲請免│
 │  │如複丈成│        │        │義村月祥│執行金額│為假執行│
 │號│果圖所示│        │        │路）    │（新台幣│金額（新│
 │  │編號）  │        │        │        │）      │台幣）  │
 ├─┼────┼────┼────┼────┼────┼────┤
 │一│   Ａ   │ 8.77   │戊○○  │ 187    │ 12570元│        │
 ├─┼────┼────┼────┼────┼────┼────┤
 │二│   Ｂ   │ 19.43  │寅○○  │ 188    │ 27850元│ 83549元│
 ├─┼────┼────┼────┼────┼────┼────┤
 │三│   Ｃ   │ 57.55  │丁○○  │ 189    │ 82488元│247465元│
 ├─┼────┼────┼────┼────┼────┼────┤
 │四│   Ｄ   │ 60.96  │辛○○  │ 190    │ 87376元│262128元│
 ├─┼────┼────┼────┼────┼────┼────┤
 │五│   Ｅ   │ 77.48  │壬○○  │ 191    │111055元│333164元│
 ├─┼────┼────┼────┼────┼────┼────┤
 │六│   Ｆ   │ 46.05  │乙○○  │ 191-1  │ 66005元│198015元│
 ├─┼────┼────┼────┼────┼────┼────┤
 │七│   Ｇ   │ 47.79  │庚○○  │ 192    │ 68499元│205497元│
 ├─┼────┼────┼────┼────┼────┼────┤
 │八│   Ｈ   │ 82.16  │子○○  │ 193    │117763元│353288元│
 ├─┼────┼────┼────┼────┼────┼────┤
 │九│   Ｉ   │ 47.79  │丑  ○  │ 194    │ 68499元│205497元│
 ├─┼────┼────┼────┼────┼────┼────┤
 │十│   Ｊ   │ 49.95  │癸○○○│ 195    │ 71595元│214785元│
 ├─┼────┼────┼────┼────┼────┼────┤
 │十一│   Ｋ   │ 52.84  │甲○○  │ 196    │ 75737元│227212元│
 └─┴────┴────┴────┴────┴────┴────┘


司法院資訊處製作；財團法人民間司法改革基金會備份。
